【裁判字號】    89,易,3104
【裁判日期】    891025
【裁判案由】    詐欺
【裁判全文】
臺灣臺中地方法院刑事判決                        八十九年度易字第三一四號
    公  訴  人  臺灣台中地方法院檢察署檢察官
    被      告  甲○○
右列被告因詐欺案件，經檢察官提起公訴 (八十九年度偵字第一０八二八號)，本院
判決如左：
    主  文
甲○○意圖為自己不法之所有，以詐術使人將本人之物交付，處有期徒刑玖月，緩刑
參年。
    事  實
一、甲○○為坐落於台中市○區○○路三四二巷二號「美麗殿大廈」（十一樓之七）
    建物所有權人之一，該大廈於八十八年九月二十一日凌晨一時四十七分集集大地
    震（下稱九二一震災）後經鑑定為全倒建物，因政府鑑於九二一震災受災戶房屋
    倒塌亟需慰助，核定九二一震災前居住於倒塌房屋之住戶，住屋全倒者每戶發給
    慰助金新台幣（下同）二十萬元，住屋半倒者每戶十萬元，內政部旋於八十八年
    九月三十日以台（八八）內社字第八八八五四六號函及八十八年十月一日以台（
    八八）內社字第八八八二三三九號函，確定房屋倒塌慰助金發給對象係以災前戶
    籍登記為準，且以實際居住於受災屋之現有住戶，由戶長或現住人具領，未居住
    於受災毀損住屋者，不予發給；至如未設籍而有實際住居之事實者，得以切結書
    由村里長認定後申領；甲○○明知其於地震之際，並未於前揭房屋設籍居住，且
    未實際居住右揭毀損住屋，並非房屋倒塌慰助金發給對象，竟意圖為自己不法之
    所有，書立不實之切結書，諉稱九二一震災前居住於前開毀損住屋，向台中市北
    區建成里里長申請在北區建成里證明書上蓋用里辦公處章，會同其他文件持之向
    台中市北區區公所申領慰助金，區公所之承辦人員陷於錯誤，而發放房屋倒塌慰
    助金二十萬元及租金補助金三萬六千元予甲○○，足生損害於政府。嗣經法務部
    調查局台中市調查站調取甲○○並無在右揭房屋使用水電資料，因而查悉上情。
二、案經法務部調查局台中市調查站報請臺灣台中地方法院檢察署檢察官偵查起訴。
    理  由
一、訊據被告甲○○，對於書立上開切結書申請全倒慰助金及租金補助金，進而領得
    房屋全倒倒塌慰助金二十萬元及租金補助金三萬六千元之事實，固不否認，惟堅
    決否認有何施用詐術詐取房屋全倒慰助金之犯意，辯稱：渠偶而住在該處，沒有
    每天住在該屋，若需用水、電則到同一社區之十四號十三樓處使用，符合實際住
    居之事實云云。經查：
(一)右開犯罪事實，除被告所不否認者外，復有台中市北區區公所八十九年二月八日
    八九公所民字第二００八號函、台灣省自來水公司第四區管理處台中服務所八十
    九年一月三日八八台水四中所稽字第三三七九號函用戶住址一覽表及抄表後資料
    明細表、九二一震災全倒戶慰助金印領清冊、台灣電力公司台中區營業處八十九
    年一月四日中區費核發字第九九二－０一０號函及所附拆表及用電不及底度用戶
    清單、九二一震災房屋全倒（半倒）慰助金具領切結書、九二一震災現住戶切結
    書（所有權人用）、八十八年十月之切結書、戶籍謄本、建物謄本、建成里證明
    書各乙紙（均為影本）附卷可稽。
(二)被告辯稱該處其偶而會至該處居住，既係偶而至該處居住，即非經常性居住，又
    其至該處居住時，雖因該址為套房，不使用瓦斯，縱其至其房客住處即同大廈之
    十四號十三樓處盥洗、沐浴，然其既至該處居住，夜間既需點燈，如需如廁，斷
    無由十一樓跑至十四樓之理，其如有實際住居之事實，正常狀況下必須使用水、
    電，其水、電之流動度數不可能於九二一大地震前八個月內使用之流動度數均為
    零，被告於本院審理時，直承至該大樓「係偶而至該處，水電均在房客處解決」
    ，與一般人實際住居處所，必定有過夜、上廁所等日常生活作息有所違背，尚難
    僅以「係偶而至該處，水電均在房客處解決」之語，作為有實際居住之事實，僅
    足以作為渠有至該處探望之證明。
(三)證人乙○○即在建成里證明書上證明被告於八十四年七月一日至八十八年九月二
    十一日確實住居於同棟大樓之住戶者，到院具結證稱伊係依住屋管理委員會開出
    的證明書及住戶之切結書申請，才開立上開里辦公處證明書，即證人對於被告於
    證明書所載時間是否確實住於該棟大樓，並不清楚，尚難為被告九二一地震時確
    有實際住居於「美麗殿」大廈之事實。
(四)綜上所述，被告詐欺取財之事實，罪證已臻明確，犯行堪以認定，應予依法論科
    。
二、核被告甲○○領取慰助金及租金補助金之行為，係犯刑法第三百三十九條第一項
    之詐欺取財罪。又依八十八年九月二十五日華總一義字第八八○○二二八四四○
    號公布之緊急命令第十一點第二項規定：以詐欺、侵占、竊盜、恐嚇、搶奪、強
    盜或其他不正當之方法，取得賑災款項、物品或災民之財物者，按刑法或特別刑
    法之規定，加重其刑至二分之一。上開加重其刑之規定，所稱「取得賑災款項」
    ，參酌同命令第一點至第十點之列舉規定，依其立法意旨係指政府為九二一大地
    震災區重建或安置費用所撥發之工程款或其他心靈重建費用，乘機詐欺、侵占、
    竊盜、搶奪、強盜或其他不正方法加以取得，對政府災區重建或安置產生排擠效
    應者而言，至政府因災民房屋全倒或半倒所所核發之慰助金或租金補助金，性質
    上為政府為彌補災民房屋倒塌所核發之特別救助金，與上開「賑災款項」尚屬有
    間，公訴人認本件應依上開緊急命令加重其刑之二分之一，容屬誤會，併予敘明
    。爰審酌被告之品行良好、為彌補房屋全倒損失出此下策、趁政府機關緊急救助
    災民不及詳為審查之際為之、使政府受有二十三萬六千元之損失及犯後業已繳回
    台中市政府二十三萬六千元等一切情狀，量處如主文所示之刑。末查被告前未曾
    受有期徒刑以上刑之宣告，有台灣台中地方法院檢察署刑案資料查註紀錄表在卷
    可按，被告坦承犯行，深具悔意，其經此教訓，當知警惕而無再犯之虞，本院綜
    核各情，所宣告之刑，認以暫不執行為適當，併予宣告緩刑三年，以啟自新。
據上論斷，應依刑事訴訟法第二百九十九條第一項前段，刑法第三百三十九條第一項
、第七十四條第一款，罰金罰鍰提高標準條例第一條前段，判決如主文。
中    華    民    國      八十九      年       十      月     二十五    日
                                          法  官  陳 學 德
右正本證明與原本無異。
如不服本判決，應於判決送達後十日內向本院提出上訴狀，上訴於臺灣高等法院臺中
分院( 須附繕本 )。
                                          書記官
中    華    民    國      八十九      年       十      月     二十六    日
附錄：論罪科刑法條
刑法第三百三十九條第一項
意圖為自己或第三人不法之所有，以詐術使人將本人或第三人之物交付者，處五年以
下有期徒刑、拘役或科或併科一千元以下罰金。


司法院資訊處製作；財團法人民間司法改革基金會備份。
